ACORDAO-COMPLETO-2574432

ACÓRDÃO 1263/2023 ATA 3/2023 - PRIMEIRA CÂMARA

VISTOS, relatados e discutidos estes autos que tratam de ato de admissão de pessoal emitido pela Caixa Econômica Federal,
ACORDAM os Ministros do Tribunal de Contas da União, reunidos em sessão da Primeira Câmara, diante das razões expostas pelo Relator, com fundamento na Constituição Federal, art. 71, inciso III, e na Lei 8.443/1992, arts. 1º, inciso V, 39, inciso I, e 41, em:
9.1. considerar ilegal e negar registro ao ato de admissão da Sra. Tatiana Prata Erbiste;
9.2. determinar à Caixa Econômica Federal que:
9.2.1. acompanhe os desdobramentos da Ação Civil Pública 0000059-10.2016.5.10.0006, em trâmite na Justiça Trabalhista da 10ª Região, e, caso venha a ser desconstituída a sentença ora favorável à interessada, torne sem efeito seu ato de admissão aos quadros da empresa e providencie o cadastramento de seu desligamento no sistema e-Pessoal; e
9.2.2. dê ciência desta deliberação à Sra. Tatiana Prata Erbiste.

Apreciação, para fins de registro, de admissão de pessoal pela Caixa Econômica Federal.

Primeira Câmara

Caixa Econômica Federal.

3. Interessados/Responsáveis:
3.1. Interessado: Tatiana Prata Erbiste (XXX.928.496-XX).

13.1. Ministros presentes: Jorge Oliveira (na Presidência) e Benjamin Zymler (Relator).
13.2. Ministros-Substitutos convocados: Augusto Sherman Cavalcanti e Weder de Oliveira.

BENJAMIN ZYMLER

Adoto como relatório a instrução elaborada no âmbito da então Secretaria de Fiscalização de Integridade de Atos e Pagamentos de Pessoal e de Benefícios Sociais (Sefip) , a qual contou com a anuência de dirigente da unidade técnica:
"INTRODUÇÃO
Trata-se de ato de admissão, submetido, para fins de registro, à apreciação do Tribunal de Contas da União (TCU) , de acordo com o art. 71, inciso III, da Constituição Federal.  O ato foi cadastrado e disponibilizado ao TCU por intermédio do Sistema e-Pessoal, na forma do art. 2º e 4º da Instrução Normativa TCU 78/2018.
O ato desse processo pertence às seguintes unidades:
Unidade emissora: Caixa Econômica Federal.
Unidade cadastradora:  Caixa Econômica Federal.
Subunidade cadastradora: CN Gestão de Pessoas - CEPES.
EXAME TÉCNICO
Procedimentos aplicados
Os procedimentos para exame, apreciação e registro de atos de pessoal encontram-se estabelecidos na Instrução Normativa TCU 78/2018 e na Resolução TCU 206/2007. Essas normas dispõem que os atos de pessoal disponibilizados por meio do e-Pessoal devem ser submetidos previamente a críticas automatizadas, com base em parâmetros predefinidos.
As críticas das informações cadastradas na etapa de coleta do ato foram elaboradas e validadas levando-se em conta as peculiaridades de cada ato. Os itens verificados nessa etapa são inerentes a dados cadastrais, fundamentos legais, mapa de tempo, ficha financeira, assim como eventuais ocorrências de acumulação. Trata-se de verificações abrangentes, minuciosas e precisas e sem a necessidade de ação humana e, portanto, menos suscetível a falhas. As críticas aplicadas estão discriminadas no sistema, no Menu e-Pessoal, opção "Crítica", que podem ser acessadas mediante concessão de perfil específico a servidores do TCU responsáveis pela análise.
Além das críticas automatizadas, há verificação humana adicional no caso de haver alertas do sistema ou informações não formatadas, como esclarecimentos do gestor ou do controle interno.  
As críticas também consideram os registros do Sistema Integrado de Administração de Recursos Humanos (Siape) . O Siape disponibiliza informações atualizadas sobre as parcelas que integram os proventos, diferentemente, portanto, do e-Pessoal, que informa as parcelas no momento do registro do ato. 
Essa confrontação com o Siape fornece uma visão atual e verdadeira da situação, o que permite descaracterizar irregularidades e inconsistências que, embora constantes do e-Pessoal, já foram corrigidas.
As verificações detectadas no ato encontram-se discriminadas na aba de pendências do ato no sistema e-Pessoal, bem como no espelho do ato contemplado por esta instrução.
Exame das Constatações
Ato: 133707/2019 - Interessado: TATIANA PRATA ERBISTE - CPF: XXX.928.496-XX
Parecer do Controle Interno: considerar o ato Legal.
Constatação e análise: 
1.1.1. Ato com anexo do tipo sentença judicial (ACP 0000059-10.2016.5.10.0006) .
Justificativa do Gestor de Pessoal: Não há. Verificação efetuada no âmbito do TCU.
Análise do Controle Interno:  Não há. Verificação efetuada no âmbito do TCU.
Análise da Equipe Técnica: Ilegal

A contratação em epígrafe efetuada pela CEF ocorreu após a validade do certame por força da decisão judicial proferida em 06/10/2016, nos autos da Ação Civil Pública 00059-10-2016-5-10-0006, em tramitação na 6ª Vara do Trabalho de Brasília. Naquela oportunidade, a validade dos concursos regidos pelos Editais 001/2014-NM e 001/2014-NS foi prorrogada judicialmente por tempo indeterminado, até o trânsito em julgado da referida ACP. 
Importa salientar que a data de validade do concurso, sem a intervenção do Judiciário, expirou em 6/6/2016, já considerada a prorrogação de um ano prevista nos editais dos concursos. É oportuno destacar que a citada ACP ainda não transitou em julgado. 
Em situações análogas, o Tribunal tem considerado ilegal e negado o registro aos atos de admissão, porém, sem adotar providências para a cessação do vínculo dos empregados com a empresa, especialmente quando a respectiva ação judicial ainda não tiver transitado em julgado.
Nesse sentido, cabe trazer à colação os Acórdãos 7135/2014, 7464/2014, 7882/2014, 671/2015, 1140/2015, 2595/2015, 3091/2015, 3251/2015, 3618/2015 e 3503/2016, todos da Primeira Câmara, de relatoria do Ministro Benjamin Zymler; bem como o Acórdão 3713/2019-TCU-Segunda Câmara, de relatoria da Ministra Ana Arrais e o Acórdão 8779/2020-TCU-Primeira Câmara, de relatoria do Ministro Bruno Dantas. Acrescente-se, ainda, o Acórdão 1.106/2020-P, de relatoria da Ministra Ana Arraes, em que tais contratações passaram a ser efetivamente apreciadas e consideradas ilegais.
A matéria em discussão também já foi apreciada por este Tribunal ao tratar de situações semelhantes já ocorridas no âmbito da própria CEF. Assim, cumpre mencionar os Acórdãos 6305/2021, 6304/2021, 6303/2021, 5894/2021, todos proferidos pela 2ª Câmara, sob a relatoria do Ministro-Substituto André Luís de Carvalho; bem como o Acórdão 13431/2021-TCU-Primeira Câmara, de relatoria do Ministro Walton Alencar Rodrigues.
Portanto, seguindo a linha da firme jurisprudência desta Corte de Contas sobre o assunto, entende-se que o ato de admissão em tela é ilegal devendo ter o registro negado, deixando-se de adotar outras providências para tornar sem efeito a contratação em questão, enquanto não houver o desfecho da aludida Ação Civil Pública 00059-10-2016-5-10-0006, em trâmite na 6ª Vara do TRT da 10ª Região, e caso o deslinde da demanda não seja desfavorável aos interessados.
O quadro resumo de ocorrências e, quando for o caso, o detalhamento da norma legal e da jurisprudência para a inconsistência acima elencada encontra-se no anexo II dessa instrução. 
Encaminhamento do ato: 
Considerar ILEGAL e recusar registro  do ato de Admissão de TATIANA PRATA ERBISTE do quadro de pessoal do órgão/entidade Caixa Econômica Federal, com base nos arts. 71, inciso III, da Constituição Federal, 1º, inciso V, e 39, inciso II, da Lei 8.443/1992 e 260, § 1º, do Regimento Interno. 
Com fulcro no art. 262, caput, do Regimento Interno deste Tribunal, determinar ao órgão/entidade Caixa Econômica Federal que: 
dê ciência, no prazo de quinze dias, contados da notificação, do inteiro teor desta deliberação à interessada alertando-a de que o efeito suspensivo proveniente da interposição de eventuais recursos junto ao TCU não o exime da devolução dos valores percebidos indevidamente, caso o recurso não seja provido.
no prazo de trinta dias, contados da ciência da decisão, envie a este Tribunal documentos comprobatórios de que a interessada cujo ato foi impugnado está ciente do julgamento deste Tribunal.
CONCLUSÃO
A abrangência e a profundidade das verificações levadas a efeito fundamentam convicção de que o ato 133707/2019 pode ser apreciado pela ilegalidade, em razão das irregularidades apontadas no item Exame das Constatações desta instrução, que representam afronta à legislação e à jurisprudência de referência
PROPOSTA DE ENCAMINHAMENTO
Ante o exposto, com fundamento no art. 71, inciso III, da Constituição Federal, no art. 1º, inciso V, e art. 39, incisos I e II, da Lei 8.443/1992, no art. 260 do Regimento Interno do Tribunal de Contas da União, propõe-se: 
Considerar ILEGAL e recusar registro  do ato de Admissão de TATIANA PRATA ERBISTE do quadro de pessoal do órgão/entidade Caixa Econômica Federal, com base nos arts. 71, inciso III, da Constituição Federal, 1º, inciso V, e 39, inciso II, da Lei 8.443/1992 e 260, § 1º, do Regimento Interno.
Com fulcro no art. 262, caput, do Regimento Interno deste Tribunal, determinar ao órgão/entidade Caixa Econômica Federal que: 
no prazo de trinta dias, contados da ciência da decisão, envie a este Tribunal documentos comprobatórios de que a interessada cujo ato foi impugnado está ciente do julgamento deste Tribunal.
dê ciência, no prazo de quinze dias, contados da notificação, do inteiro teor desta deliberação à interessada, alertando-a de que o efeito suspensivo proveniente da interposição de eventuais recursos junto ao TCU não a exime da devolução dos valores percebidos indevidamente, caso o recurso não seja provido."
2.	Por sua vez, o representante do Ministério Público junto ao TCU, ao divergir da proposta da unidade técnica, teceu as seguintes considerações:
"Trata-se de atos de admissão efetuados pela Caixa Econômica Federal - CEF. As contratações em questão ocorreram após o término da validade ordinária do certame, por força da decisão judicial proferida nos autos da Ação Civil Pública 00059-10-2016-5-10-0006, em tramitação na 6ª Vara do Trabalho de Brasília. Naquela oportunidade, a validade dos concursos regidos pelos Editais 001/2014-NM e 001/2014-NS foi prorrogada judicialmente por tempo indeterminado, até o trânsito em julgado da referida ACP. 
A Sefip salientou que a data de validade do concurso, sem a intervenção do Judiciário, teria expirado em 6/6/2016, já considerada a prorrogação de um ano prevista nos editais dos concursos. Destacou ainda que a citada ACP ainda não transitou em julgado e que, em situações análogas, o Tribunal tem considerado ilegal e negado o registro aos atos de admissão, porém sem adotar providências para a cessação do vínculo dos empregados com a empresa, especialmente quando a respectiva ação judicial ainda não tiver transitado em julgado, citando diversos acórdãos da Primeira e da Segunda Câmara do TCU como paradigma.
Asseverou ainda que o TCU já teria se manifestado de forma semelhante em casos idênticos, ocorridos no âmbito da CEF, tais como nos Acórdãos 6305/2021, 6304/2021, 6303/2021, 5894/2021, todos proferidos pela 2ª Câmara, sob a relatoria do Ministro-Substituto André Luís de Carvalho, além do Acórdão 13431/2021-TCU-Primeira Câmara, de relatoria do Ministro Walton Alencar Rodrigues. Em todos os casos citados, teria sido seguida a firme jurisprudência da Corte de Contas sobre o assunto, entendendo-se pela ilegalidade dos respectivos atos de admissão, com a negativa de seus registros, deixando-se de adotar outras providências para tornar sem efeito as contratações enquanto não houvesse o desfecho da aludida Ação Civil Pública 00059-10-2016-5-10-0006, em trâmite na 6ª Vara do TRT da 10ª Região, e caso o deslinde da demanda não fosse desfavorável aos interessados. Nos presentes autos, a Sefip apresentou idêntica proposta de encaminhamento.
***
Cabe esclarecer, inicialmente, que os fundamentos arguidos pelas Câmaras do TCU para defender a ilegalidade dos atos de admissão da CEF, com lastro na Ação Civil Pública 00059-10-2016-5-10-0006, cingiram-se, em suma, aos seguintes argumentos:
A expiração do prazo de validade dos concursos regidos pelos Editais 001/2014-NM e 001/2014-NS constituiria óbice inafastável ao registro dos atos;
À luz do Princípio da independência das instancias, seria no mínimo temerário emitir juízo de legalidade, ordenando o registro de admissões, e condicionando sua subsistência à manutenção da ordem judicial. Isso porque, uma vez registrados os atos, estes teriam sua legitimidade definitivamente assentada no plano administrativo, independentemente do posicionamento final do Poder Judiciário sobre a matéria, o que, a rigor, impediria à origem, mesmo em face de eventual reforma da liminar, desconstituí-los.
	Conforme esclarecido, o ponto fulcral da negativa de registro aos atos em análise repousa sobre o pressuposto de que as admissões estariam ocorrendo fora do prazo de validade do concurso. Entretanto, em nossa opinião tal argumento não prospera, tendo em vista haver decisão judicial expressamente prorrogando a validade do certame. Ou seja, embora as nomeações que originaram os atos de admissão tenham sido editadas fora da vigência regulamentar dos concursos regidos pelos Editais 001/2014-NM e 001/2014-NS, foram praticadas dentro da sua vigência prorrogada por meio de provimento jurisdicional. Assim, enquanto subsistirem os efeitos da sentença, o concurso se encontra plenamente vigente, não havendo que se alegar óbice no que se refere à expiração da sua validade.
Alertamos ainda que apreciar os atos em tela pela ilegalidade por esse argumento significaria entrar no mérito de uma decisão judicial para considerá-la ilegal, entendendo que teria havido erro do Judiciário ao apreciar a matéria. Tal proceder não estaria abarcado pela aplicação do Princípio da Independência das Instâncias, que permite, em tese, que as soluções de determinado caso sejam diversas nas searas penal, civil e administrativa. A questão posta nestes autos não passa pela aplicação desse caro princípio, pois, conquanto não esteja vinculado ao entendimento externado pelo Poder Judiciário quanto à prorrogação do certame, o TCU não pode deixar de dar cumprimento a essa decisão judicial, pois ela tem natureza constitutiva do direito e terá força de lei no caso concreto (vide art. 503 do CPC) .
Assim, apesar da relevante discussão que permeia a matéria relacionada ao caso dessas admissões efetuadas pela CEF, que abrange desde a ponderação entre os princípios da isonomia, da moralidade e da legalidade dos certames públicos, até questões de direito trabalhista coletivo, tal matéria foi submetida à Justiça competente (conforme modulação dos efeitos no Tema 992 do Supremo Tribunal Federal) , e foi decidida seguindo os parâmetros da atual jurisprudência pátria. A fim de dar efetividade as decisões proferidas no âmbito da ACP 00059-10-2016-5-10-0006, o prazo de validade dos concursos em discussão foi estendido até o trânsito em julgado da mencionada ação. A propósito, somente assim seria possível a entrega satisfatória da prestação jurisdicional e a efetivação do direito coletivo e dos direitos individuais pleiteados. 
Portanto, considerando que a ordem judicial de prorrogação dos prazos de validade dos mencionados concursos permanece vigente, não há, em nosso entender, nenhum dispositivo de lei ou da Constituição sendo infringido nas admissões efetuadas pela CEF. As contratações, ao contrário, têm atendido à satisfação da necessidade de mão-de-obra da empresa por meio de concursos públicos regularmente realizados, e cujos parâmetros foram alterados judicialmente a fim de atender aos princípios constitucionais que permeiam o instituto do concurso público, bem como para satisfazer ao direito dos candidatos aprovados nos respectivos certames. Não resta, assim, argumento válido capaz de justificar a apreciação das mencionadas admissões pela ilegalidade, já que não há irregularidade alguma constatada.
Sobre essa questão, vale lembrar ainda que não são raros os casos em que um candidato batalha na justiça durante anos para obter enfim o direito à nomeação para um cargo público que estava sendo negado pela Administração, com base em algum critério de admissão. Nesses casos, não importa o fato de o prazo de validade do concurso prestado pelo interessado ter vencido, pois pressupõe-se uma suspensão da condição resolutiva da validade do concurso, no caso, o prazo previsto em edital. Tal presunção se faz necessária para se garantir o direito pleiteado, e dar efetividade à sentença judicial proferida.
Já quanto ao argumento de que o registro do ato pelo TCU assentaria a definitividade de tais atos no plano administrativo, impossibilitando à Administração desfazê-los, mesmo na hipótese de desconstituição da decisão judicial que prorrogava a vigência do concurso, também entendemos não ser procedente tal receio. O ato de admissão, por sua natureza de ato complexo, encontra seu aperfeiçoamento no âmbito administrativo com o registro efetuado pelo TCU. Entretanto, este aperfeiçoamento consiste no reconhecimento da existência de um fato pela Administração Pública. O registro não produz efeito de "coisa julgada administrativa", mas tão somente reconhece determinado fato, que passa a ter definitividade dentro do mesmo panorama fático e normativo no qual foi concebido.
Assim, por óbvio, se um servidor admitido em determinado órgão tiver seu ato registrado pelo TCU, e futuramente pedir exoneração do cargo, o ato de admissão deixa de produzir seus efeitos, porque o panorama fático mudou, devendo o órgão emitir no SISAC o correspondente ato de desligamento. Da mesma forma, o servidor que, no desenvolvimento de um processo administrativo disciplinar, for demitido do serviço público, o registro do seu ato de admissão pelo TCU não preservará seu direito ao cargo ou emprego.
O mesmo ocorre quando tratamos de uma decisão judicial precária que permitiu a admissão no serviço público. No caso da decisão que prorrogou a vigência do concurso em tela ser revogada, tal revogação operará automaticamente com efeitos ex tunc, havendo o retorno das partes ao status quo ante. Com efeito, um dos elementos que compõe o ato, no caso em análise, a vigência do respectivo concurso, tornar-se-ia irregular e o ato de admissão, só a partir de então, passaria a conter vício, devendo a Administração Pública desfazê-lo, promovendo o respectivo desligamento do interessado do emprego público.
Neste ponto, com a mora da decisão final de mérito a ser tomada, poder-se-ia alegar que a teoria do fato consumado efetivaria os interessados nos empregos públicos em que foram investidos, de forma que, neste sentido, não seria possível à origem promover os desligamentos dos empregados. A este respeito, o STF tem jurisprudência firme no sentido da inaplicabilidade da teoria do fato consumado sobre estes casos, de modo que o transcurso do tempo não poderia, por si só, convalidar a posse de interessados em um emprego público. 
A esse respeito, é didático citar a decisão proferida no Recurso Extraordinário (RE) 608.482 para reformar acórdão que garantiu a permanência no cargo a uma agente de polícia civil investida no cargo por força de medida judicial liminar, mesmo não tendo sido aprovada em todas as fases do concurso público a que se submeteu. Transcrevemos a respectiva ementa abaixo:
CONSTITUCIONAL. ADMINISTRATIVO. CONCURSO PÚBLICO. CANDIDATO REPROVADO QUE ASSUMIU O CARGO POR FORÇA DE LIMINAR. SUPERVENIENTE REVOGAÇÃO DA MEDIDA. RETORNO AO STATUS QUO ANTE. TEORIA DO FATO CONSUMADO, DA PROTEÇÃO DA CONFIANÇA LEGÍTIMA E DA SEGURANÇA JURÍDICA. INAPLICABILIDADE. RECURSO PROVIDO. 
1. Não é compatível com o regime constitucional de acesso aos cargos públicos a manutenção no cargo, sob fundamento de fato consumado, de candidato não aprovado que nele tomou posse em decorrência de execução provisória de medida liminar ou outro provimento judicial de natureza precária, supervenientemente revogado ou modificado. 
2. Igualmente incabível, em casos tais, invocar o princípio da segurança jurídica ou o da proteção da confiança legítima. É que, por imposição do sistema normativo, a execução provisória das decisões judiciais, fundadas que são em títulos de natureza precária e revogável, se dá, invariavelmente, sob a inteira responsabilidade de quem a requer, sendo certo que a sua revogação acarreta efeito ex tunc, circunstâncias que evidenciam sua inaptidão para conferir segurança ou estabilidade à situação jurídica a que se refere. 
3. Recurso extraordinário provido. (grifos nossos) 
Portanto, sempre que houver uma mudança que implique a ilegalidade do ato perfeito e acabado dentro da administração pública, este sucumbirá ao novo panorama formado, devendo a Administração tomar as providências necessárias para desfazê-lo, seja por meio de cassação, seja porque operou sua caducidade. 
Por fim, segundo o STF, o TCU não possui competência para proceder a qualquer inovação no ato de pessoal sujeito a registro, cabendo-lhe registrá-lo ou não em face do exame de legalidade que realiza, conforme excerto a seguir apresentado:
No exercício da sua função constitucional de controle, o TCU procede, dentre outras atribuições, a verificação da legalidade da aposentadoria e determina, tal seja a situação jurídica emergente do respectivo ato concessivo, a efetivação, ou não, de seu registro. O TCU, no desempenho dessa específica atribuição, não dispõe de competência para proceder a qualquer inovação no título jurídico de aposentação submetido a seu exame. Constatada a ocorrência de vício de legalidade no ato concessivo de aposentadoria, torna-se lícito ao TCU, especialmente ante a ampliação do espaço institucional de sua atuação fiscalizadora, recomendar ao órgão ou entidade competente que adote as medidas necessárias ao exato cumprimento da lei, evitando, desse modo, a medida radical da recusa de registro. Se o órgão de que proveio o ato juridicamente viciado, agindo nos limites de sua esfera de atribuições, recusar-se a dar execução à diligência recomendada pelo TCU - reafirmando, assim, o seu entendimento quanto à plena legalidade da concessão da aposentadoria -, caberá a Corte de Contas, então, pronunciar-se, definitivamente, sobre a efetivação do registro." (MS 21.466, rel. min. Celso de Mello, julgamento em 19-5-1993, Plenário, DJ de 6-5-1994.) .
Assim, registrar ou negar registro a um ato de pessoal se trata de uma atividade plenamente vinculada, não havendo juízo de conveniência ou oportunidade sobre o direito à aposentadoria, reforma ou pensão, ou ainda sobre a admissão, por exemplo. Uma vez implementados os requisitos legais para se conceder o direito, não há espaço para o gestor público negá-lo, muito menos ao TCU para lhe obstar o correspondente registro, a não ser em caso de irregularidade capaz de contradizer o direito do interessado. Nesse cenário, caberia ao TCU negar registro ao ato. Porém, a irregularidade precisa ser explicitada de maneira clara, objetiva, e ter coerência lógica com o resultado da apreciação, em respeito à moderna teoria dos motivos determinantes. 
De outro modo, negar um direito líquido e certo ao interessado sem apontar qualquer irregularidade ou fundamentando como irregularidade à divergência de entendimento do TCU a respeito de uma decisão de mérito proferida por um juízo competente consiste em atentar não apenas ao princípio da motivação, à teoria dos motivos determinantes, mas também aos princípios do contraditório e da ampla defesa, pois submete os interessados a um juízo arbitrário, sem fundamentação ou motivação passível de ser recorrida ou contraditada.
Nesse sentido, pelos motivos acima descritos, considerando a ausência de irregularidade que fundamente a negativa de registro ao ato ora analisado; considerando que a concessão de registro pelo TCU ao referido ato não traz nenhum impedimento para que, no futuro, caso o Poder Judiciário reforme a decisão acerca da prorrogação de validade do certame regido pelos Editais 001/2014-NM e 001/2014-NS, as admissões sustentadas pela mencionada ação judicial possam ser desfeitas; considerando inclusive que tal procedimento está em consonância com a jurisprudência predominante da Suprema Corte; pedimos vênias para propor a apreciação dos atos em análise pela legalidade."
É o relatório.

não há.

Procurador Marinus Eduardo De Vries Marsico.

ADMISSÃO DE PESSOAL. EXTRAPOLAÇÃO DO PRAZO IMPRORROGÁVEL DE VALIDADE DO RESPECTIVO CONCURSO PÚBLICO. DILAÇÃO DA VIGÊNCIA DO CERTAME, POR TEMPO INDETERMINADO, ESTABELECIDA JUDICIALMENTE. NEGATIVA DE REGISTRO. POSSIBILIDADE DE SUBSISTÊNCIA DA ADMISSÃO ENQUANTO MANTIDA A DECISÃO JUDICIAL. DETERMINAÇÕES.

ATOS DE ADMISSÃO (ADS)

Unidade de Auditoria Especializada em Pessoal (AudPessoal).

Aprecia-se, nesta oportunidade, ato de admissão da Sra. Tatiana Prata Erbiste para a vaga de Técnico Bancário do quadro de pessoal da Caixa Econômica Federal (ou, simplesmente, Caixa) , com vigência em 2/9/2019.
2.	A contratação ocorreu mais de três anos após a expiração do prazo regulamentar de validade do respectivo concurso público (junho de 2016) , regido pelos Editais 1/2014/NM e 1/2014/NS. A prorrogação extraordinária deu-se por força de ordem judicial, proferida na Ação Civil Pública 0000059-10.2016.5.10.0006 pela 6ª Vara do Trabalho da 10ª Região.
3.	A então Sefip manifestou-se pela ilegalidade e negativa de registro da admissão.
4.	Acolho, em linhas gerais, o encaminhamento propugnado pela unidade técnica.
5.	Pelo que se extrai dos autos, o Ministério Público do Trabalho (MPT) , ao argumento de que a Caixa teria descumprido "cláusula coletiva que prevê a contratação dos aprovados no último certame promovido pelo banco reclamado", requereu em juízo a prorrogação do prazo de validade do concurso até o julgamento final da ação.
6.	A estatal contestou, asseverando que "a cláusula 50 da Convenção Coletiva firmada em 2014, que previa a contratação de 2.000 novos empregados, [...] foi integralmente cumprida, pois foram contratados 2.093 empregados". Também alegou "necessidade de dotação orçamentária para a contratação de novos empregados e autorização do Ministério do Planejamento", o que não seria viável em face do "contexto envolvendo a crise econômica que assola o país". Por fim, salientou que "não há vagas para contratação de novos empregados e que a discricionariedade para a contratação no caso de reposição de empregados que se desligarem da ré é típica da administração pública".
7.	Em sentença de primeira instância, lavrada em outubro de 2016, foram estabelecidas:
a) "a postergação de validade do concurso público [...] até o trânsito em julgado desta decisão"; e
b) a obrigatoriedade de a Caixa convocar, para fins de admissão em seus quadros, com base no aludido concurso, "no mínimo 2.000 (dois mil) novos empregados, seja técnico bancário, seja da carreira profissional - considerado o quadro de pessoal da época da confecção da referida cláusula convencional (ano de 2014) ".
8.	Para o juízo trabalhista, a cláusula 50 da convenção coletiva de 2014 obrigaria a Caixa a aumentar seu quadro de pessoal em 2.000 cargos, e não apenas preencher 2.000 vagas que eventualmente surgissem no período, como de fato ocorreu.
9.	Submetido o processo, em grau de recurso, à segunda instância, seu julgamento foi sobrestado até que fosse "proferida decisão pelo excelso Supremo Tribunal Federal no Recurso Extraordinário 960.429, com Repercussão Geral, versando sobre o Tema 992, em cumprimento à r. decisão do Exm.º Sr. Ministro Alexandre de Moraes na Reclamação 31.658/DF, que deferiu o pedido liminar da Caixa Econômica Federal".
10.	O RE 960.429, cumpre anotar, ainda sem trânsito em julgado, foi apreciado pela última vez em 15/12/2020, ocasião em que, ao ter presentes os sétimos embargos de declaração apresentados no feito, o Supremo Tribunal Federal (STF) houve por bem modular a tese de repercussão geral originalmente fixada nos autos, que passou a ter a seguinte redação:
"Compete à Justiça Comum processar e julgar controvérsias relacionadas à fase pré-contratual de seleção e de admissão de pessoal e eventual nulidade do certame em face da Administração Pública, direta e indireta, nas hipóteses em que adotado o regime celetista de contratação de pessoas, salvo quando a sentença de mérito tiver sido proferida antes de 6 de junho de 2018, situação em que, até o trânsito em julgado e a sua execução, a competência continuará a ser da Justiça do Trabalho" (tema 992) .
11.	Pois bem, à luz da jurisprudência assente nesta Corte, a expiração do prazo regulamentar de validade do concurso regido pelos Editais 1/2014/NM e 1/2014/NS constitui óbice inafastável ao registro da admissão em apreço, efetivada, como visto, mais de três anos depois.
12.	Corroboram esse posicionamento, no caso, as declarações apresentadas pela Caixa em juízo, dando conta de que "não há vagas para contratação de novos empregados", assim como também não havia, para tanto, "dotação orçamentária e autorização do Ministério do Planejamento".
13.	O representante do Ministério Público junto ao TCU, contudo, neste processo, discorda desse encaminhamento. Em síntese, entende que não haveria "irregularidade que fundamente a negativa de registro ao ato ora analisado". O procurador ressalta, ainda, que a concessão de registro pelo TCU não traria impedimento para que, no futuro, as admissões ordenadas pelo Poder Judiciário sejam desfeitas, caso venha a ser reformada a decisão acerca da prorrogação de validade do certame regido pelos Editais 001/2014-NM e 001/2014-NS.
14.	Com as devidas vênias ao representante do Parquet, a jurisprudência desta Corte vem há muito se firmando no sentido de que os atos equiparados ao ora em exame, ainda que sustentados por decisão judicial, devem ser considerados ilegais, levando-se em conta o princípio da independência das instâncias e a competência privativa desta Corte para pronunciar-se sobre a legalidade de atos de admissão. Nesse sentido, cito alguns exemplos recentes deste Colegiado: Acórdãos 15.163/2021, 15.164/2021, 15.165/2021 e 15.166/2021, relator Ministro Vital do Rêgo, 18.359/2021 e 18.360/2021, Relator Ministro Walton Alencar Rodrigues, 2.693/2022, 2.822/2022, 2.839/2022, 3.034/2022, 3.268/2022 e 3.270/2022, de minha relatoria.
15.	Nada obstante, não tendo sido identificado qualquer excesso no cumprimento da decisão judicial pelos gestores da entidade, e nem sendo possível deles exigir comportamento diverso, há de ser assegurada a produção dos efeitos da admissão enquanto subsistir a sentença judicial favorável à interessada.
	Ante o exposto, VOTO por que seja adotada a deliberação que ora submeto à apreciação deste Colegiado.
TCU, Sala das Sessões, em 28 de fevereiro de 2023.
BENJAMIN ZYMLER 
Relator